臺灣高等法院民事判決　　　　　　　　 99年度重家上字第1號
上　訴　人　張文瓊
訴訟代理人　徐嶸文律師
上　訴　人　賴嚴達
被上訴人　　賴嚴欽
　　　　　　賴月娥
　　　　　　賴月嬌
　　　　　　賴月霞
　　　　　　賴麗秋
　　　　　　賴明珠
共　　　同
訴訟代理人　劉邦川律師
複代理人　　張明維律師
上列當事人間請求塗銷所有權移轉登記等事件，上訴人對於中華
民國98年11月6日臺灣臺北地方法院98年度重家訴字第17號第一
審判決提起上訴，本院於100年10月18日言詞辯論終結，判決如
下：
    主      文
上訴駁回。
第二審訴訟費用由上訴人負擔。
    事實及理由
壹、程序部分：
一、按訴訟標的對於共同訴訟之各人必須合一確定者，共同訴訟
    人中一人之行為有利益於共同訴訟人者，其效力及於全體，
    民事訴訟法第56條第1項第1款前段定有明文。查，被上訴人
    於原審先位主張依民事訴訟法第247條第1項規定，確認上訴
    人張文瓊（下稱張文瓊）與原審共同被告賴嚴達（下稱賴嚴
    達）間就原判決附表（下稱附表）所示房地之買賣關係不存
    在；並依民法第242條、第767條規定，請求張文瓊應將前開
    房地所有權移轉登記予以塗銷，經原審為被上訴人勝訴之判
    決，經張文瓊不服，提起上訴（見本院卷(一)第7至8頁），因
    前開訴訟標的對於張文瓊、賴嚴達間，核屬必須合一確定，
    故張文瓊上訴之效力，自應及於賴嚴達，合先陳明。
二、賴嚴達經合法通知未於言詞辯論期日到庭，核無民事訴訟法
    第386條所列 各款之情形，經被上訴人聲請，准由其一造辯
    論而為判決。
貳、實體部分：
一、被上訴人主張：被上訴人為賴嚴達之債權人，但因賴嚴達將
    門牌新北市○○區○○路93巷79號8樓之1、台北市○○○路
    ○段107號9樓之1及其地下2樓（以上二房屋之坐落基地及共
    有部分，各詳如附表所示，以下各稱板橋房地、台北房地）
    ，以買賣為原因，移轉所有權登記予張文瓊，但因賴嚴達與
    張文瓊間係通謀虛偽成立前開房地之買賣契約，依法應屬無
    效；又縱上訴人間就前開房地之買賣行為係屬有效，因賴嚴
    達之財產不足以清償對被上訴人之債權，賴嚴達與張文瓊間
    前開房地之買賣行為，亦屬有害及被上訴人之債權等情。
    (一)爰先位依民事訴訟法第247條第1項規定，求為判決確認上
    訴人間就前開房地之買賣關係不存在；並依民法第242條、
    第767條規定，求為命張文瓊應將前開房地之有權移轉登記
    予以塗銷之判決。(二)備位則依民法第24 4條第2項、第4項規
    定，求為判決將上訴人間前開房地之買賣行為及所有權移轉
    登記行為予以撤銷；張文瓊應將前開房地所有權登記予以塗
    銷，回復為賴嚴達所有（原審就先位請求部分為上訴人敗訴
    之判決，上訴人不服，提起上訴；另被上訴人對於原審駁回
    其先位關於請求確認前開房地之所有權移轉登記無效部分，
    並未聲明不服，已告確定）。並於本院答辯聲明：如主文所
    示。
二、上訴人則以：(一)張文瓊部分：被上訴人以賴嚴達侵害遺產繼
    承權為由，另案提起侵權行為損害賠償訴訟（即台灣板橋地
    方法院〈下稱板橋地院〉98年度重訴字第121號民事事件）
    ，並未合法送達予賴嚴達即為一造判決，該判決自不得作為
    被上訴人取得對賴嚴達債權之證明，故被上訴人既非賴嚴達
    之債權人，提起本件訴訟，顯為無理由；另縱被上訴人為賴
    嚴達之債權人，則伊與賴嚴達間就前開房地並非虛偽買賣，
    且賴嚴達之責任財產並未減少，自無侵害被上訴人之債權，
    被上訴人亦不得代位賴嚴達，或行使民法第24 4條第2項、
    第4項規定之撤銷權等語，資為抗辯。(二)賴嚴達未於本院準
    備程序或言詞辯論期日到場，亦未提出書狀以為答辯或聲明
    。惟本件訴訟依被上訴人主張前開訴訟標的對於上訴人必須
    合一確定，依民事訴訟法第56條第1項第1款規定，張文瓊前
    開所為抗辯係屬有利益於共同訴訟人全體之訴訟行為，對於
    賴嚴達亦生效力，併此陳明。並於本院上訴聲明：(一)原判決
    廢棄。(二)上開廢棄部分，被上訴人在第一審之訴駁回。
三、查，(一)賴嚴育於96年1月29日死亡，被上訴人與賴嚴達同為
    賴嚴育之繼承人，被上訴人以賴嚴達盜領賴嚴育之遺產，致
    生損害於其他繼承人為由，另案起訴請求賴嚴達應賠償被上
    訴人新台幣（下同）1億4663萬元並加付法定遲延利息，經
    板橋地院判決賴嚴達敗訴確定；(二)張文瓊於96年3月15日、
    同年5月9日，分別以總價款1100萬元、2005萬元，依序向賴
    嚴達購買系爭板橋房地、台北房地，並簽訂房地買賣契約書
    ；且於96年4月23日、同年6月7日辦理前開房地所有權移轉
    登記完竣等情，有卷附繼承系統表、戶籍謄本、土地及建物
    登記謄本、異動索引、土地房屋買賣契約書、板橋地院98年
    度重訴字第121號民事判決及確定證明書可憑（見原審卷(一)
    第8至37頁、第54頁、第85至90頁、第155至156頁、原審卷
    (二)第20頁），並為兩造所不爭執（見本院卷(一)第97頁、第10
    2頁），堪信為真。
四、本件應審究者為(一)被上訴人有無提起本件確認訴訟之法律上
    利益存在？(二)上訴人間就前開房地之買賣行為是否為通謀虛
    偽意思表示而無效？(三)若是，則被上訴人代位行使賴嚴達請
    求張文瓊塗銷前開房地之所有權移轉登記，是否有據？(四)若
    否，則被上訴人備位依民法第244條第2項、第4項規定，訴
    請撤銷上訴人間就前開房地所為之買賣行為及所有權移轉登
    記行為，是否有據？茲分別論述如下：
(一)、被上訴人有無提起本件確認訴訟之法律上利益存在？
  1.按確認法律關係之訴，非原告有即受確認判決之法律上利益
    者，不得提起之，民事訴訟法第247條第1項前段定有明文。
    又所謂「即受確認判決之法律上利益」，係指因法律關係之
    存否不明確，致原告在私法上之地位有受侵害之危險，而此
    項危險得以對於被告之確認判決除去之者而言，故確認法律
    關係成立或不成立之訴，苟具備前開要件，即得謂有即受確
    認判決之法律上利益，縱其所求確認者為他人間之法律關係
    ，亦非不得提起（最高法院42年台上字第1031號判例意旨參
    照）。
  2.經查：
    (1)、被上訴人以賴嚴達盜領賴嚴育之遺產，致生損害於其他
        繼承人為由，另案起訴請求賴嚴達應賠償被上訴人1億
        4663萬元及加付法定遲延利息，業經法院判決賴嚴達敗
        訴確定乙節，有卷附板橋地院98年度重訴字第121號民
        事判決及確定證明書可稽（見原審卷(一)第155至156頁、
        原審卷(二)第20頁），並經本院依職權調閱前開民事卷宗
        核閱屬實（見本院卷(一)第39頁），堪認被上訴人因前開
        確定判決業已取得對賴嚴達1億4663萬元本息之債權甚
        明。
    (2)、張文瓊雖抗辯：前開確定判決並未經合法送達賴嚴達，
        故該判決對於賴嚴達不生效力，被上訴人不得執此判決
        作為取得賴嚴達債權之證明云云。然查：
        、按確定判決，除有法定情形得以再審之訴聲明不服
            外，當事人不得更以該確定判決之當否為爭執，若
            無上述法定情形，憑空指摘原確定判決事實錯誤或
            審理疏漏，不問以何程式聲明不服，均為法所不許
            （最高法院20年抗字第712號判例意旨參照）。
        、前開板橋地院98年度重訴字第121號民事判決業已
            確定，且至今尚未經當事人提起再審之訴予以否認
            等情，業經本院依職權調閱前開卷宗查核無訛；是
            以，前開判決既已確定，且未經再審之訴予以否決
            之前，法院及當事人均需受該確定判決所拘束。是
            以，被上訴人既已因前開確定判決而取得對賴嚴達
            之債權，則張文瓊抗辯：該確定判決對於賴嚴達不
            生效力，不得作為被上訴人取得對賴嚴達債權之證
            明云云，並無可取。
    (3)、依上說明，被上訴人既因前開確定判決而取得對賴嚴達
        1億4663萬元本息之債權，被上訴人自為賴嚴達之債權
        人，而賴嚴達將系爭板橋房地、台北房地以買賣為原因
        移轉登記予張文瓊後，即於96年7月16日出境至今未回
        （見原審卷(二)內政部入出國及移民署98年10月28日移
        署資處寰字第0980155176號函檢附入出國日期說明書、
        本院卷(一)第96頁戶籍謄本），致被上訴人前開債權恐有
        難以受償之虞；且被上訴人主張上訴人間前開房地之買
        賣關係為不存在，既為張文瓊所否認，則被上訴人自有
        訴請確認上訴人間前開房地買賣關係不存在之法律上之
        利益存在。
(二)、上訴人間就前開房地之買賣行為是否為通謀虛偽意思表示而
    無效？
  1.按表意人與相對人通謀而為虛偽意思表示者，其意思表示無
    效，民法第87條第1項前段定有明文。又，所謂「通謀而為
    虛偽之意思表示」，係指表意人與相對人相互明知為非真意
    之表示而言，與雙方約定之內容如何無關（最高法院79年度
    台上字第2736號判決意旨參照）。
  2.經查：
    (1)、張文瓊於96年3月15日、同年5月9日，分別以總價款110
        0萬元、2005萬元，依序向賴嚴達購買系爭板橋房地、
        台北房地，並簽訂房地買賣契約書；且於96年4月23日
        、同年6月7日辦理前開房地所有權移轉登記完竣等情，
        有卷附土地房屋買賣契約書、土地及建物登記謄本可稽
        （見原審卷(一)第85至90頁、本院卷(二)第112至131頁）；
        但觀諸前開買賣契約書所載，張文瓊僅分別給付賴嚴達
        45萬元、55萬元（見原審卷(一)第85頁、第88頁），賴嚴
        達即將前開房地所有權移轉登記予張文瓊，並約定於所
        有權移轉登記後之一年再給付第二次價金65萬元、650
        萬元（板橋房地約定於相隔一年有餘之97年10月30日才
        給付第二次價款65萬元，其餘價款部分，則約定至遲可
        至99年4月30日給付；台北房地部分，則約定於97年6月
        30日支付第二次價金650萬元，97年12月31日支付650
        萬元，並於98年6月30日還清650萬元，見原審卷(一)第86
        頁、第89頁各房地買賣契約書即明）；再參以張文瓊與
        賴嚴達並非至親好友，衡諸一般不動產之交易常情，出
        售人為順利取得買賣價金，理應會於買賣契約書中明定
        交付價金之繳交日期及金額，且時間緊接，豈會有人將
        前開二戶價值高達3105萬元之房地，僅於買受人支付45
        萬元、55萬元之價金即將前開房地之移轉所有權登記予
        買受人？並約定於房地所有權移轉登記後之一年才給付
        第二次價金，再於房地所有權移轉登記後之三年（板橋
        房地部分）、二年（台北房地部分）才給付剩餘之價金
        ？此顯與一般不動產之交易常態有違。
    (2)、況張文瓊對於依前開買賣契約書所載簽約日所交付之價
        金45萬元、55萬元，既未說明其資金之出處，亦無法提
        出交付價金予賴嚴達之憑證（此為張文瓊所自陳，見原
        審卷(二)第15 8頁）；而賴嚴達於前開房地過戶後，自96
        年7月16日出國後未再入境（見原審卷(二)第67頁入出國
        日期證明書），至今已四年期間，張文瓊亦未曾將剩餘
        之價金共計2995萬元予以提存，此為張文瓊所不爭執；
        若張文瓊與賴嚴達間，就前開房地並非虛偽買賣，則賴
        嚴達豈會於長達四年期間，對於張文瓊尚未支付之價金
        2995萬元，均未予以聞問？另依卷附稅務電子閘門財產
        所得調件明細表所示，張文瓊於95年度之綜合所得為22
        萬8416元（見原審卷(二)第33頁），至96年度之綜合所得
        則為178萬0073元（見原審卷(二)第36至38頁），則依張
        文瓊前開綜合所得以觀，其並非資力雄厚之人，且張文
        瓊於購買前開房地之前，就其目前所居住房屋（即門牌
        台北市○○路○段55號12樓），業已設定1180萬元之最
        高限額抵押權（見原審卷(一)第35至36頁建物及土地登記
        謄本即明），尚在繳納貸款期間，其何以會有資力於96
        年3月5日、同年5月9日（相隔2個月期間），先後向賴
        嚴達購買前開價值合計為3105萬元之二戶房地？張文瓊
        就此部分仍未提出合理說明，由此可證，賴嚴達與張文
        瓊間就前開房地應係虛偽買賣甚明。
(三)、被上訴人代位行使賴嚴達請求張文瓊塗銷前開房地之所有權
    移轉登記，是否有據？
  1.按代位權係債權人代行債務人之權利，代行者與被代行者之
    間，必須有債權債務關係之存在，否則即無行使代位權之可
    言，並以債權人如不代位行使債務人之權利，其債權即有不
    能受完全滿足清償之虞而有保全債權之必要始得為之。倘債
    之標的與債務人之資力有關，如金錢之債，其債務人應就債
    務之履行負無限責任時，代位權之行使自以債務人陷於無資
    力或資力不足為要件。若債務人未陷於無資力或資力不足者
    ，即無行使代位權以保全債權之必要。且債權人之權利，非
    於債務人負遲延責任時，不得行使，此觀民法第242條、第
    243條規定自明（最高法院94年度台上字第301號判決意旨參
    照）。
  2.經查：
    (1)、如前所陳，被上訴人既已取得對賴嚴達1億4663萬元本
        息之債權，而賴嚴達與張文瓊間就前開房地係屬虛偽買
        賣，則依民法第87條第1項規定，其二人間就前開房地
        之買賣行為即屬無效，且賴嚴達於出國前之96年度綜合
        所得為3354萬1186元，另投資及房地總額價值為2837萬
        2654元（見原審卷(二)第56至58頁），二者合計為6191萬
        3840元，尚不足以清償被上訴人前開之債權；則被上訴
        人基於賴嚴達之債權人地位，主張代位行使賴嚴達為系
        爭房地之真正所有權人之權利，請求張文瓊將前開房地
        所有權移轉登記予以塗銷，以保全被上訴人之債權，核
        屬有據，應予准許。
    (2)、張文瓊雖抗辯：賴嚴達除前開房地外，尚有其他之財產
        ，伊與賴嚴達間就前開房地所為之買賣行為及移轉所有
        權登記之行為，並未因此致被上訴人之債權無法受償，
        被上訴人自不得代位賴嚴達行使權利云云。惟查：
        、按債權人為保全其債權，行使民法第242條規定之
            代位權者，於債務人怠於行使其權利時，即得為之
            。至於債權人所欲保全之債權與債務人怠於行使之
            權利，孰先孰後，則與代位權之行使，不生影響（
            最高法院72年台上字第3534號判例意旨參照）。
        、賴嚴達與張文瓊間就前開房地所為之買賣既屬虛偽
            買賣，業如前述，則該買賣行為即屬無效，其二人
            所為之前開房地所有權移轉登記本應回復為賴嚴達
            所有，但賴嚴達於96年7月16日出國後即未回（見
            原審卷(二)第67頁入出國日期證明書），堪認賴嚴達
            顯屬怠於行使其所有權即請求張文瓊將前開房地所
            有權塗銷（即將前開房地所有權回復至賴嚴達所有
            之狀態）。
        、是以，賴嚴達既怠於行使其請求權，且被上訴人對
            於賴嚴達之債權高達1億4663萬元本息，而如前所
            陳，賴嚴達於出國前之96年度綜合所得為3354萬
            1186元，另投資及房地總額價值為2837萬2654元（
            見原審卷(二)第56至58頁），二者合計為6191萬3840
            元，顯不足以清償被上訴人前開債權；故被上訴人
            基於其為賴嚴達之債權人地位，代位行使賴嚴達之
            所有權，請求張文瓊回復原狀即將前開房地所有權
            登記予以塗銷，即已合於民法第242條代位權行使
            之要件。故張文瓊以賴嚴達尚有其他之財產為由，
            主張被上訴人不得依民法第242條規定，代位賴嚴
            達行使所有人之權利云云，並無可取。
(四)、另賴嚴達與張文瓊間就前開房地所為之虛偽買賣，依法既為
    無效，且經被上訴人依民法第242條之規定，代位賴嚴達行
    使其權利，請求張文瓊將前開房地所有權登記予以塗銷，以
    保權其債權，既屬有據，則被上訴人備位依民法第244條第2
    項、第4項行使撤銷權部分，本院自無再予審究之必要，併
    予陳明。
(五)、綜上，被上訴人主張賴嚴達與張文瓊間就前開房地係屬虛偽
    買賣，則依民法第87條第1項規定，其二人間就前開房地之
    買賣行為即屬無效乙節，應屬可採。而被上訴人既已取得對
    賴嚴達1億4663萬元本息之債權，且賴嚴達在國內之資產，
    亦不足以清償被上訴人前開債權，故被上訴人主張代位行使
    賴嚴達之權利，請求張文瓊將前開房地所有權移轉登記予以
    塗銷，核屬有據，應予准許。
五、從而，被上訴人依民事訴訟法第247條第1項規定，訴請確認
    上訴人間就前開房地之買賣關係不存在；並依民法第242條
    、第767條規定，訴請張文瓊應將前開房地之有權移轉登記
    予以塗銷；均為有理由，應予准許。是則原審為上訴人敗訴
    之判決，於法並無違誤。上訴意旨仍執前詞指摘原判決此部
    分不當，求予廢棄改判，為無理由，應予駁回。
六、本件事證已臻明確，兩造其餘之攻擊或防禦方法，經本院審
    酌後均認與本件之結論無涉，茲不再一一論列，併予敘明。
七、據上論結，本件上訴為無理由，爰判決如主文。
中    華    民    國   100    年    10    月    31    日
                    民事第十七庭
                        審判長法  官  藍文祥
                              法  官  張競文
                              法  官  楊絮雲
正本係照原本作成。
如不服本判決，應於收受送達後20日內向本院提出上訴書狀，其
未表明上訴理由者，應於提出上訴後20日內向本院補提理由書狀
（均須按他造當事人之人數附繕本）上訴時應提出委任律師或具
有律師資格之人之委任狀；委任有律師資格者，另應附具律師資
格證書及釋明委任人與受任人有民事訴訟法第466條之1第1項但
書或第2項（詳附註）所定關係之釋明文書影本。如委任律師提
起上訴者，應一併繳納上訴審裁判費。
中    華    民    國   100    年    10    月    31    日
                              書記官  蔡慧娟
附註：
民事訴訟法第466條之1（第1項、第2項）：
對於第二審判決上訴，上訴人應委任律師為訴訟代理人。但上訴
人或其他法定代理人具有律師資格者，不在此限。
上訴人之配偶、三親等內之血親、二親等內之姻親，或上訴人為
法人、中央或地方機關時，其所屬專任人員具有律師資格並經法
院認為適當者，亦得為第三審訴訟代理人。